臺灣高等法院臺南分院刑事判決　　　　　九十一年度交上易字第二四六號　　Ｇ
　　　上　訴　人　臺灣臺南地方法院檢察署檢察官
　　　上　訴　人
　　　即　被　告　甲　○　○
　　　共　　　同
右上訴人因過失傷害案件，不服臺灣臺南地方法院八十九年度交易字第六七八號中華
民國九十年十二月二十五日第一審判決（起訴案號：臺灣臺南地方法院檢察署八十九
年度偵字第一○○六四號），提起上訴，本院判決如左：
      主      文
原判決撤銷。
甲○○、丙○○因過失傷害人致重傷，各處拘役肆拾日，如易科罰金，均以參佰元折
算壹日。
      事      實
一、甲○○與丙○○為朋友關係，二人於民國（下同）八十九年二月十四日凌晨零時
    許，在ＫＴＶ唱歌消費後，相偕沿臺南縣六甲鄉○○村○○○道路，由北往南方
    向徒步行走，途經該線道路二九五．二公里處時，本應注意行人應在劃設之人行
    道行走，在未劃設人行道之道路，應靠邊行走，並不得在道路上任意奔跑、追逐
    、嬉戲或坐、臥、蹲、立，阻礙交通，而依當時天氣晴、路面乾燥無缺陷、道路
    上未有任何障礙物、視距復屬良好，客觀上又無不能注意之情事，渠等竟疏未注
    意，均未靠路邊行走而任意漫步在機車道內，適於同日凌晨零時三十分許，乙○○駕駛車牌號碼ＭＶＷ─○○五號重型機車，沿該臺一線道路自北向南行經上開
    地點，本應注意駕駛之車前狀況，隨時採取必要之安全措施，而依當時情形，又
    無不能注意之情事，亦疏未注意車前狀況，而自後撞及在前開機車道上步行之甲○○、丙○○二人，乙○○因而人車倒地，並受有頭部外傷併顱內出血及水腦症
    ，目前已呈植物人狀態之重傷害。而甲○○則受有右側脛腓骨骨折之傷害；丙○○則受有左腳及右手臂擦傷等傷害（各該部分業於偵查中撤回告訴）。
二、案經乙○○之指定代行告訴人丁○○，訴由臺南縣警察局麻豆分局報請臺灣臺南
    地方法院檢察署檢察官偵查起訴。
      理      由
一、上訴人即被告甲○○、丙○○，對於右開時、地徒步行走與乙○○所駕機車發生
    車禍之事實固均坦承不諱，與最先至現場救護傷者之證人范定邦於原審法院陳證
    之情節大致相符，並有臺南縣警察局道路交通事故調查報告表一紙、現場照片八
    幀、高雄醫學大學附設中和紀念醫院及財團法人奇美醫院診斷證明書各一紙在卷
    可資佐證。然渠等均矢口否認有何過失犯行，均辯稱：案發現場乙○○之機車車
    牌、安全帽均散落於路旁草地上，撞擊點應非在機車道上，且被告二人已盡路人
    靠邊行走之義務，符合常情，而丙○○係走在草皮上，並非在機車道上，足見事
    故之發生與丙○○無關，再參以被害人乙○○並未載安全帽，且呈重傷係家屬延
    後送醫所致云云。經查：被告甲○○係走在機車道內而與丙○○併肩同行致遭乙○○撞及之事實，業據被告二人分別於檢察官偵查時供稱：「（問：你們二人是
    否走在機車道？）我走在機車道內，丙○○較靠外面沒在機車道上」、「（問：
    車禍如何發生）我們二人用走的，我在靠機車道外，他（即甲○○）在機車道」
    等語互核一致（見偵查卷第十三頁、第十四頁），足見渠等於案發時確係行走於
    機車道上無訛，故被告丙○○行走於機車道靠外，被告甲○○則行走於機車道內
    乙節，堪以認定；復以車禍發生後之散落物位置固隨作用力與反作用力之不同而
    散落於四處，然因機車撞擊點與被撞擊點間作用力之方向相對，故由機車撞擊點
    之碎片判斷撞擊點，為一般行車肇事判斷之重要指標，此亦為審理車禍案件之法
    院所通曉之理。再徵之安全帽及機車車牌，一為載於機車駕駛人之頭部，一為位
    於機車之尾部，而觀諸本案既為機車前進行駛間狀態所肇生，並非後車撞擊機車
    車牌照或撞擊安全帽，有現場照片八幀可佐，則安全帽可因駕駛人身體之彈出或
    摔落方向不同而掉落他處、機車車牌亦可因機車撞擊後摩擦地面之作用力而散落
    他處諸節，均與機車撞擊點之對向性作用力產生碎片掉落之情況有異，無從與載
    於被害人頭部之安全帽及位於機車車尾之車牌因其他不同之作用力而散落他處之
    情形為相同之認定，故尚難以安全帽及機機車牌掉落在草地上乙節，即遽以推認
    撞擊點非在機車道上，殆無疑義。故依前開事故現場圖及現場照片顯示，機車碎
    片既係散落在快車道與機車道間，顯見該處機車道近快車道間機車碎片散落之處
    應為本件案發時之撞擊點，至為灼然。況衡以機車道外之草皮寬度甚長，且草皮
    距柏油路機車道線間尚有距離足可使被告二人併肩行走，有照片二幀（攝有柏油
    路與草皮者）附於警卷可佐，故法律上亦非無法期待被告二人行走於草皮上至明
    。被告二人固另辯稱被害人乙○○未載安全帽，且重傷係因家屬延誤送醫所致云
    云，然就此項事實，被告二人不惟均未有何證據以實其說，徵之被告丙○○於警
    訊時即已供稱：「乙○○人車倒地於機車道上，我立即攔下路過車輛連絡報警救
    護」等語甚明（見臺南縣警察局麻豆分局八十九年八月二十日偵訊筆錄），足見
    被害人之重傷並非因家屬延誤送醫所致，至為顯然。按行人應在劃設之人行道行
    走，在未劃設人行道之道路，應靠邊行走，並不得在道路上任意奔跑、追逐、嬉
    戲或坐、臥、蹲、立，阻礙交通，道路交通安全規則第一百三十三條規定甚明。
    本件被告二人於上開時、地，理應注意前揭交通規則，靠邊行走，而依肇事當時
    係夜間無照明、天候晴朗、雙線道、柏油路面、標線清晰、有快慢車道劃分、乾
    燥、無缺陷、視距良好、無障礙物，有前開調查報告表在卷可考，依此判斷，客
    觀上亦無不能注意之情事，渠等竟疏於注意及此，致遭被害人自後撞及，被害人
    因而人車倒地，並受有如事實欄所載之重傷害，是被告二人未靠邊行走之行為，
    顯已違反道路交通安全規則所負之注意義務，渠等因而肇事，自應負過失之責任
    。況本件經送請臺省臺南區車輛行車事故鑑定委員會鑑定，認被告二人徒步未靠
    路邊行走，為肇事次因，有上開委員會八十九年十月二十四日南鑑第八九一一九
    六函附之鑑定意見書一紙在卷可憑，益徵被告二人確有過失無訛。又被害人騎乘
    機車疏未注意車前狀況，雖與有過失，然不能因此解免被告二人過失之罪責。另
    被告二人之過失行為與被害人乙○○所受上開重傷害間，客觀上衡之，顯有相當
    因果關係，亦屬灼然。從而，被告二人所辯，均顯係事後飾卸之責，不足採信，
    其等事證明確，犯行均堪以認定。
二、核被告甲○○、丙○○所為，均係犯刑法第二百八十四條第一項後段之過失致重
    傷害罪。
三、原審以被告甲○○、丙○○罪證明確，因予論罪科刑，固非無見。惟：（一）、
    原判決事實欄內就案發當時之客觀情形，僅略以記載：「依『當時情形』，又無
    不能注意之情事」，未就客觀情形具體載明「依當時天氣晴、路面乾燥無缺陷、
    道路上未有任何障礙物、視距復屬良好，客觀上又無不能注意之情事」，容有未
    當。（二）、按刑法第四十一條已於九十年一月四日修正，同年月十日公布施行
    ，被告行為後法律有變更，自應依裁判時之法律處斷。原判決未就新舊法予以比
    較適用，即有不當之處。（三）、本件事故發生地點為機車道，有照片八幀附卷
    足稽，原判決理由欄內既載明為「機車道」，然於事實欄內卻記載為「慢車道」
    ，容有未洽。（四）、原判決事實欄內固載明「乙○○．．．其亦能注意而疏未
    注意」乙語，就此被害人亦與有過失，然是否能因此解免被告過失之罪責，其判
    決理由未予說明，亦有疏漏而有未洽。被告二人上訴意旨空言否認犯罪而指摘原
    判決不當，檢察官上訴意旨指摘原判決量刑過輕，固均非有理由，然原判決既有
    上述可議之處，自應由本院將原判決撤銷改判。爰審酌被告二人之品行、應負過
    失責任之程度、造成乙○○重傷害之結果、肇事後猶尚未與乙○○家屬達成民事
    上之和解，及被告二人犯後之態度等一切情狀，仍量處如主文第二項所示之刑，
    並均諭知如易科罰金以三百元折算一日之標準。另被告行為後，中華民國刑法第
    四十一條業於九十年一月四日修正，同年月十日經總統公布施行，修正後刑法第
    四十一條第一項規定：「犯最重本刑為五年以下有期徒刑以下之刑之罪，而受六
    個月以下有期徒刑或拘役之宣告，因身體、教育、職業、家庭之關係或其他正當
    事由，執行顯有困難者，得以一元以上三元以下折算一日，易科罰金。但確因不
    執行所宣告之刑，難收矯正之效，或難以維持法秩序者，不在此限。」，第二項
    規定：「併合處罰之數罪，均有前項情形，其應執行之刑逾六月者，亦同」；同
    法施行法第三條之一第一項規定：「刑法第四十一條之規定，中華民國九十年一
    月四日刑法修正施行前已裁判確定之處罰，未執行或執行未完畢者，亦適用之。
    」，第二項規定：「未諭知得易科罰金之處罰者，亦同。」。被告行為後，刑法
    第四十一條有變更，修正前刑法第四十一條僅規定：「因身體、教育、職業或家
    庭之關係，執行顯有困難」，而修正後刑法第四十一條第一項前段規定「因身體
    、教育、職業、家庭之關係或其他正當事由」，經比較新舊法，修正後刑法第四
    十一條第一項前段得斟酌易科罰金之標準較為寬廣，較有利於行為人，依刑法第
    二條第一項前段之規定，自應適用裁判時之法律。
據上論斷，應依刑事訴訟法第三百六十九條第一項前段、第三百六十四條、第二百九
十九條第一項前段，刑法第二條第一項前段、第二百八十四條第一項後段、修正後第
四十一條第一項前段，罰金罰鍰提高標準條例第一條前段、第二條，判決如主文。
本案經檢察官邱克斌到庭執行職務
中    華    民    國      九十一      年      三      月      十二      日
              臺灣高等法院臺南分院刑事第五庭
                                      審判長法官  鄭    文    肅
                                            法官  黃    三    哲
                                            法官  王    浦    傑
右正本證明與原本無異。
不得上訴。
                                      法院書記官  蔡    振    豐
中    華    民    國      九十一      年      三      月     十四       日
附錄本案論罪科刑法條：
刑法第二百八十四條第一項：因過失傷害人者，處六月以下有期徒刑、拘役或五百元
                          以下罰金，致重傷者，處一年以下有期徒刑、拘役或五
                          百元以下罰金。
